【裁判字號】    99,重上,44
【裁判日期】    990609
【裁判案由】    拆屋還地等
【裁判全文】
臺灣高等法院高雄分院民事判決          99年度重上字第44號
上  訴  人  南五福企業有限公司
法定代理人  丙○○
訴訟代理人  甲○○
被 上訴 人  交通部台灣鐵路管理局
法定代理人  乙○○
訴訟代理人  謝依良律師
上列當事人間請求拆屋還地等事件，上訴人對於中華民國99年3
月4 日臺灣高雄地方法院98年度訴字第1500號第一審判決提起上
訴，本院於99年6月2日言詞辯論終結，判決如下：
    主  文
上訴駁回。
原判決第一項命上訴人拆除地上物並返還土地部分，其履行期間
為柒個月又拾伍日。
第二審訴訟費用由上訴人負擔。
    事實及理由
一、被上訴人起訴主張：坐落高雄市○○區○○段947 、947-1
    、947-2 地號土地（下稱系爭土地）係伊管理之國有土地，
    惟遭被上訴人無權占用，在其上興建地上物，供作為停車場
    使用，面積計462 平方公尺。被告既係無權占有系爭土地，
    自應將土地上其所建地上物拆除，返還土地。其占有期間，
    既無法律上之原因，而受有相當於租金之利益，致被上訴人
    受有損害，被上訴人自得請求上訴人給付自93年7 月13日起
    至返還土地之日止，以每月新臺幣（下同）22,330元計算之
    不當利得。爰依民法第767 條、第179 條規定，請求：(一)上
    訴人應將系爭土地上如附圖所示Ａ部分面積192 平方公尺、
    Ｂ部分面積4 平方公尺、Ｃ部分面積27平方公尺、Ｅ部分面
    積20平方公尺、Ｆ部分面積110 平方公尺、Ｇ部分面積3 平
    方公  尺、Ｈ部分面積27平方公尺、Ｉ部分面積12平方公尺
    及Ｊ部分面積67平方公尺之地上物拆除，將土地返還被上訴
    人。(二)上訴人應自93年7 月13日起至返還土地之日止，按月
    給付被上訴人22,330元。(三)願供擔保請准宣告假執行。
二、上訴人則以：雖不爭執係無權占有系爭土地，惟先前曾希望
    能向被上訴人承租系爭土地，被上訴人不同意。因上訴人先
    前於98年6 月、7 月各繳付3 萬元與被上訴人，如認上訴人
    受有不當利益，應將所繳付之款項扣除等語，資為抗辯。
三、原審判命上訴人應將坐落高雄市○○區○○段九四七、九四
    七之一、九四七之二地號土地上如附圖A.B.C.E.F.G.H.I.J
    部分所示之地上物拆除，將所占用土地返還予被上訴人，及
    命上訴人給付被上訴人0000000 元暨自民國98年7 月13日起
    至返還土地日止，按月給付22330 元，並依聲請為附條件之
    准、免假執行宣告。上訴人不服，上訴聲明：求將(一)原判決
    命上訴人拆除並返還土地部分廢棄。(二)命上訴人給付金額超
    過639900元及每月所命給付超過11165 元部分廢棄(三)廢棄部
    分駁回被上訴人在第一審之訴；被上訴人則求為駁回上訴。
四、兩造不爭執事項：
  (一)系爭土地為被上訴人管理之國有土地。
  (二)上訴人自93年4月10日起使用系爭土地，目前經營停車場。
  (三)上訴人使用系爭土地，並無法律上權源。
  (四)上訴人曾於98年6月及7月間，各給付3萬元予被上訴人。
五、本院判斷：
  (一)按所有權人對於無權占有或侵奪其所有物者，得請求返還之
    ，對於妨害其所有權者，得請求除去之，民法第767 條前段
    、中段定有明文。系爭由被上訴人管理之國有土地，上訴人
    無正當權源，於地上建有如附圖所示A.B.C.E.F.G.H.I.J 之
    地上物使用等情，為不爭之事實，並有土地登記簿謄本、相
    片可稽，復經原審會同地政事務所勘驗、測量明確。被上訴
    人既為系爭土地之管理機關，本於其管理人地位，自得行使
    所有人之權利，從而被上訴人依上揭規定，請求上訴人將地
    上物拆除，返還被占用之土地，洵屬正常，應予准許。
  (二)又按無法律上之原因而受有利益，致他人受有損害者，應返
    還其利益，民法第179 條前段定有明文。無法律上原因占用
    他人土地所受之利益，為土地之使用本身，此項利益，依其
    性質，不能返還，故應償還其價額。此項價額應依客觀情形
    決之，一般言之，係使用該土地通常所須支付之對價，如相
    當於租金之價額即其適例。查系爭土地鄰近高雄航空站及空
    中大學，附近多為住宅區，並有公園及機場捷運站，生活、
    商業機能良好，業據原審法院勘驗明確，有勘驗筆錄、電子
    及衛星地圖可稽（原審卷62、63、78、79頁）。系爭國有土
    地自93年1 月起申報地價均為每平方公尺5800元，參酌土地
    之位置、繁榮程度，上訴人利用土地經營停車場經濟價值等
    情，則被上訴人主張以土地申報價額年息百分之十，作為相
    當租金價額之基準，核屬可採。是而被上訴人得請求上訴人
    按月給付22330 元（5800元10/10012個月462 ㎡= 22
    330 元）。被上訴人請求上訴人給付自93年7 月13日起至98
    年7 月12日止（起訴前一日）之不當利得金額即為0000000
    元（22330 元12個月5 年=0000000元）。上訴人論旨雖
    以：(一)系爭土地屬高雄市郊區，利用價值較低(二)依財政部97
    年8 月12日台財產接字第0973000668號函，及上訴人前於98
    年2 月26日以高工產字0980000927號函催上訴人繳納系爭土
    地使用補償金，其計算上訴人之補償金額，均以申報價額百
    分之五計徵，足認原審依百分之十計價不當等語。矧民事訴
    訟法於89年修正施行後，已改採適時提出主義，使當事人對
    於訴訟亦負有促進義務，以防爭點擴散延宕不決，否則對於
    訴訟之他造及社會公用之資源即有所妨及濫用。本件在原
    審時，法官就被上訴人主張「上訴人占用系爭四百餘平方公
    尺土地，請求每月應賠償被上訴人22330 元乙情，詢問上訴
    人有無爭執？」，上訴人當庭應稱不爭執（一審卷73頁），
    則其於本院竟再事爭執，是核諸上揭說明，其為該爭執之主
    張自難採擷。系爭土地既係供上訴人營業使用，本不受土
    地法土地申報價額年息百分之十的租金限制。至於被上訴人
    於訴訟前固曾通知上訴人繳納依申報價額年息百分之五計算
    之補償金，然此只是其行政便宜之舉，即若是上訴人願依此
    主動繳納時，從寬所為處置，惟上訴人並未依被上訴人通知
    應繳之款（二百二十餘萬元）繳納，則被上訴人因而須起訴
    請求，既增加其勞費，並由司法介入審查，是由司法審查個
    案價額，自不受起訴前被上訴人便宜之舉或行政函示之旨拘
    束，乃上訴人執上情抗辯，要非足取。惟上訴人於起訴前之
    98年6 、7 月間既已交付被上訴人6 萬元，則應予扣除，扣
    除後之金額為0000000 元。
  (三)按「判決所命之給付，其性質非長期間不能履行，或斟酌被
    告之境，兼顧原告之利益，法院得於判決內定相當之履行
    期間或命分期給付。經原告同意者，亦同」，民事訴訟法第
    396 條定有明文。經查，上訴人於系爭土地上經營南五福停
    車場多年，地上建有地上物，有照片可稽，其雇有員工，且
    與附近中國信託銀行間亦訂有停車合約，期間至100 年1 月
    ，為被上訴人不爭之事實。本院審酌上訴人之境，須有一
    段期間履行其與第三人之合約及安置員工、拆除地上物諸問
    題，而被上訴人於短期間內，亦無利用計畫，則矧「履行期
    間，自判決確定或宣告假執行之判決送達於被告時起算」之
    規定（民事訴訟法第396 條第2 項），本院酌定上訴人於拆
    屋還地部分之履行期間為7 個月又15日（按：上訴人係於99
    年3 月15日收受原審宣告假執行判決之送達，則依上開規定
    及最高法院67年台抗字第193 號判例旨趣，履行期間至99年
    10月30日屆滿），用資兼顧，並符實際。
六、從而，被上訴人請求上訴人將附圖A、B、C、E、F、G、H、
    I、J所示地上物拆除，返還基地，並給付被上訴人0000000
    元及自98年7月13日起至返還土地日止，按月給付22330元，
    洵屬有據，應予准許。原審命上訴人為上開給付之判決，並
    為准、免假執行之宣告，核無違誤。上訴論旨指摘原判決不
    當，求予廢棄改判，為無理由，應予駁回其上訴。至於命上
    訴人拆屋還地部分，本院斟酌上揭境，訂上述履行期間，
    以符實際，爰判決如主文所示。
據上論結，本件上訴為無理由，依民事訴訟法第449條第1項、第
396條第1項、第463條、第78條，判決如主文。
中    華    民    國    99    年    6     月    9     日
                              民事第六庭
                                  審判長法官 許明進
                                  法      官 李炫德
                                  法      官 徐文祥
以上正本證明與原本無異。
如對本判決上訴，須於判決送達後20日內向本院提出上訴狀，其
未表明上訴理由者，應於上訴後20日內向本院提出上訴理由書（
均須按他造當事人之人數附繕本）。上訴時應提出委任律師或具
有律師資格之人之委任狀，並依附註條文規定辦理。
中    華    民    國    99    年    6     月    10    日
                                  書  記  官 陳曼智
附註：
民事訴訟法第466條之1 ：
對於第二審判決上訴，上訴人應委任律師為訴訟代理人，但上訴
人或其法定代理人具有律師資格者，不在此限。
上訴人之配偶、三親等內之血親、二親等內之姻親，或上訴人為
法人、中央或地方機關時，其所屬專任人員具有律師資格並經法
院認為適當者，亦得為第三審訴訟代理人。第1 項但書及第2 項
情形，應於提起上訴或委任時釋明之。

司法院資訊處製作；財團法人民間司法改革基金會備份。
